【裁判字號】    89,台上,7951
【裁判日期】    891228
【裁判案由】    常業重利
【裁判全文】
最高法院刑事判決                              八十九年度台上字第七九五一號
    上  訴  人  甲○○
右上訴人因常業重利案件，不服台灣高等法院台中分院中華民國八十七年十月二十九
日第二審判決（八十七年度上訴字第二五三三號，起訴案號：台灣台中地方法院檢察
署八十六年度偵字第一○○九○號），提起上訴，本院判決如左：
    主  文
原判決撤銷，發回台灣高等法院台中分院。
    理  由
本件原判決認定上訴人甲○○於民國八十三年十二月底，得悉其鄰居陳世明係以乘他
人急迫、輕率，貸以金錢，而取得與原本顯不相當之重利為常業。乃主動向陳世明表
示要將資金交予陳世明，作為地下錢莊之放款資金。經陳世明同意後，二人即基於共
同犯罪之意思聯絡，由上訴人先後提供資金交予陳世明，供作高利放款之母金。言明
上訴人之利潤為每新台幣（下同）一百萬元，每月四萬五千元。上訴人至八十四年七
月中旬止，共提供資金四百五十八萬元，其間亦陸續收回資金、收取利潤等情。因而
維持第一審論處上訴人共同以乘他人急迫貸以金錢，而取得與原本顯不相當之重利為
常業罪刑之判決，駁回上訴人在第二審之上訴，固非無見。
惟查：(一)有罪判決書事實之認定與理由之說明必須互相一致，方為合法。倘若事實之
認定與理由之說明不相一致，按諸刑事訴訟法第三百七十九條第十四款後段規定，自
屬判決理由矛盾之當然違背法令。原判決事實欄記載上訴人係與陳世明基於共同常業
重利之犯意聯絡，由上訴人「提供資金」交予陳世明，作為地下錢莊放款予他人之母
金。意指上訴人係將款項「投資」於陳世明所經營地下錢莊放款業務，而非將款項「
借給」陳世明。然理由內或謂上訴人係將系爭四百五十八萬元「借給」陳世明（見原
判決第三頁第十五行）；或採信證人廖加榮之供證，謂上訴人係將款項「投資」於陳
世明所從事放款業務（見原判決第三頁第一至六行）。互核以觀，足見原判決有理由
與理由，理由與事實矛盾之違誤。(二)當事人聲請調查之證據，如與本案待證事實無關
緊要者，事實審法院固可以裁定駁回，或於判決理由內說明不予調查之理由，毋庸為
無益之調查；若於證明事實確有重要關係，而又非不易調查，或不能調查者，則為明
瞭案情起見，自應盡能事踐行調查程序，否則縱經以裁定駁回其聲請，或於判決理由
內有所說明，仍係審判期日應行調查之證據未予調查，其判決即難謂非違法。上訴人
辯稱：伊不知陳世明經營不法之「地下錢莊」放款業務，伊係將系爭款項借與陳世明
，並未與陳世明共同為常業重利犯行。且聲請傳訊事後參與調解之張招明予以證明（
見第一審卷第五五、五八頁、原審卷第四五頁）。則上訴人所聲請調查之上開證據，
與判斷上訴人是否為本件犯行攸關，且非不易調查，或不能調查，為求事實之真確，
自應盡能事踐行調查程序。乃原判決逕謂無調查必要，而未傳訊該證人詳予調查明白
，難謂已盡調查能事。以上或為上訴意旨所指摘，或為本院得依職權調查之事項。上
訴人上訴意旨指摘原判決不當，非無理由，應認有發回更審之原因。
據上論結，應依刑事訴訟法第三百九十七條、第四百零一條，判決如主文。
中      華      民      國    八十九    年     十二     月    二十八    日
                              最高法院刑事第七庭
                                  審判長法官  吳  雄  銘
                                        法官  池  啟  明
                                        法官  石  木  欽
                                        法官  郭  毓  洲
                                        法官  吳  三  龍
      右正本證明與原本無異
                                              書  記  官
中      華      民      國     九十     年      一      月      三      日


司法院資訊處製作；財團法人民間司法改革基金會備份。
